【裁判字號】    95,上更(一),415
【裁判日期】    951207
【裁判案由】    偽造文書
【裁判全文】
臺灣高等法院刑事判決             95年度上更(一)字第415號
上  訴  人
即  被  告  甲○○
選任辯護人  彭國能律師
上列上訴人因偽造文書案件，不服臺灣臺北地方法院88年度訴字
第1851號，中華民國92年3月19日第一審判決（起訴案號：臺灣
臺北地方法院檢察署88年度偵字第21305號），提起上訴，本院
判決如下：
    主  文
原判決撤銷。
甲○○無罪。
    理  由
壹、證據能力部分：
    按被告以外之人於審判外之言詞或書面陳述，除法律有規定
    者外，不得作為證據，刑事訴訟法第159條第1項固定有明文
    ；惟被告以外之人於審判外之陳述，雖不符同法第159條之1
    至159條之4之規定，而經當事人於審判程序同意作為證據，
    法院審酌該言詞陳述或書面陳述作成時之情況，認為適當者
    ，亦得為證據。又當事人、代理人或辯護人於法院調查證據
    時，知有第159條第1項不得為證據之情形，而未於言詞辯論
    終結前聲明異議者，視為有前項之同意，同法第159條之5亦
    定有明文。查證人丁富義、楊聰明、陳劍清、林才鑒、廖克
    榮、羅吉廉於調查局之證述及楊聰明、陳劍清於檢察官偵查
    時之證陳，雖係被告以外之人於審判外之陳述而屬傳聞證據
    ，惟檢察官、被告及辯護人於本院審理時對於前揭陳述之證
    據能力，均表示沒有意見，且迄於言詞辯論終結前亦未聲明
    異議。本院審酌渠等陳述作成時之情況，並無不能自由陳述
    之情形，亦無違法取證或其他瑕疵，認為以之作為證據為適
    當，上開證人於審判外之陳述，得為證據，應先敘明。
貳、實體部分：
一、公訴意旨略以：甲○○係台北縣深坑鄉公所建設課約僱人員
    ，負責該鄉公所工程之監工、估驗及請款業務，為依法令從
    事於公務之人員，86年5月間其接替丁富義擔任該鄉○號道
    路拓寬工程萬安橋、萬福橋部分工程之監工，其明知斯項工
    程之實際承商楊聰明就萬福橋護坡部分，並未依原設計以混
    凝土砌鵝卵石方式施工，而改以較廉價之鋼筋混凝土為之，
    萬安橋護坡則完全未施作，甲○○明知此情；竟仍在其職務
    上所掌之工程估驗單及請款單公文書上，為估驗全部混凝土
    砌鵝卵石護坡價格及悉依工程合約內容施工之不實登載，並
    將該文書陳報不知情之課長陳劍清核閱，據以核發工程款，
    足生損害於使用該道路通行之公眾及台北縣深坑鄉公所；嗣
    甲○○於結算工程款時始依實際施工狀況，扣除楊聰明未施
    作部分價款，減帳新台幣（以下同）824820元，並向楊某及
    原承商東石公司追繳深坑鄉公所溢付之工程款142820元，因
    認被告涉犯刑法第216條、第213條之行使登載不實公文書罪
    嫌。
二、按犯罪事實應依證據認定之，無證據不得認定犯罪事實；不
    能證明被告犯罪者，應諭知無罪之判決，刑事訴訟法第154
    條第2項、第301條第1項定有明文。刑法第213條之登載不實
    罪，以公務員所登載不實之事項出於明知為前提要件，所謂
    明知，係指直接故意而言，若為間接故意或過失，均難繩以
    該條之罪。最高法院46年台上字第377號裁判要旨參照。又
    認定犯罪事實須憑證據，為刑事訴訟法所明定，故被告犯罪
    嫌疑，經審理事實之法院，以盡其調查職責，仍不能發現確
    實之證據足資證明時，自應依法為無罪判決。且事實之認定
    ，應憑證據，如未能發現相當證據，或證據不足以證明，自
    不能以推測或擬制之方法，以為裁判基礎。（最高法院20
    年上字第893號、40年台上字第86號分別著有判例可資參照
    ）。
三、公訴人認被告甲○○涉犯上開罪嫌，係以被告甲○○之供稱
    、楊聰明、陳劍清之證述，並有工程請款單、估驗計價單、
    工程會勘報告等件為其論據。
四、訊之上訴人即被告甲○○堅決否認有行使公務員登載不實公
    文書犯行，辯稱：我並無故意明知登載不實之犯意，第三期
    工程估驗款雖係由我承辦，但當初我與前手未辦理完整交接
    ，因工程並非全係由我完整監工，並不知悉萬安橋、萬福橋
    應用混凝土砌卵石，也因未完整辦理交接，所以事後測量時
    才知未做萬安橋護坡，在做結算書時到場實際丈量發現與合
    約不符，即有為減帳動作等語。
五、經查：
(一)、查被告於83年間擔任臺北縣深坑鄉公所建設課臨時人員，85
    年成為該課約僱人員，負責辦理深坑鄉公所營繕工程監造、
    估驗及請款業務之事實，為被告所自承（見偵字第21305號
    卷第11頁反面），其係公務人員無誤。又臺北縣深坑鄉公所
    於84年10月20日委託立光工程顧問有限公司設計「深坑鄉○
    號道路工程（萬福橋、萬安橋等部分）」，有深坑鄉○號道
    路工程卷宗影本一宗在卷可按，發包後由東石公司以520 萬
    元得標，東石公司負責人林才鑒即將該工程全部轉由楊聰明
    負責施作（85年4月5日開工）等情，業經林才鑒、楊聰明於
    調查局訊問時及檢察官偵查時分別陳明（見偵卷第28至31頁
    、21至23及89頁），楊聰明係實際負責施作深坑鄉○號道路
    工程承商之事實可以認定。
(二)、承包商楊聰明於調查局訊問時陳稱：我未按圖施工之項目計
    有護坡、排水溝二部分，係因地形及用地取得問題未按圖施
    工，其中護坡部分，原設計為混凝土砌卵石，我是以鋼筋混
    凝土施作，萬福橋四處護坡長度及面積均縮小，萬安橋四處
    護坡及排水溝均沒有施作等語（詳見偵卷第22頁反面、23
    頁正面），而承商楊聰明未按圖施工之情形，核與內政部臺
    北第二辦公室（原省住都局，為核發工程預算之機關）、臺
    北縣政府、深坑鄉公所、法務部調查局於88年7月6日派員實
    施會勘之情形大致相符，此有會勘報告影本一件在卷可稽（
    見偵卷第15頁），承商楊聰明有上開未按圖施工之情事亦明
    。
(三)、證人丁富義於調查局北機組所證，其於84年進入深坑鄉公所
    建設課擔任技士，於86年4月份轉任板橋市公所建設課技士
    ，楊聰明施作萬福橋、萬安橋，並無完全按圖施作，有部分
    係依現況來施作，我有空會前去監工。因景美溪有時會氾濫
    ，經我與課長陳劍清、楊聰明實地會勘，認為鋼筋混凝土施
    作比較堅固，所以改以鋼筋混凝土施作，因改鋼筋混凝土，
    故無施作排水溝之必要。依合約規定，工程發包者於工程完
    成前，對工程有隨時變更計劃及增減工程數量之權，施作者
    不得異議，我認為工程完工前會辦理變更設計及結算。有關
    辦理變更設計及結算，我沒有特別交代被告，而是將業務概
    括由他承受，且當時工程已停工。因漿砌卵石單價比鋼筋混
    凝土單價要高，因此會有多估工程款給楊聰明之情形，但我
    想因事後會辦理加減結算，所以我仍按漿砌卵石之單價多給
    施作廠商，事後再辦結算。（偵查卷第32至36頁）是由證人
    丁富義所證，該二座橋之施作工法由陳劍清、丁富義二人會
    勘決定由原設計之漿砌卵石改為鋼筋混凝土，其後移交給被
    告，並無特別交代被告要變更設計，亦無告知該變更之情況
    已明。
(四)、該工程並無辯理變更設計，有證人林才鑒之證陳可據。亦有
    證人丁富義所證，這工程範圍很大，這二座橋只是其中一部
    分，我們做變更設計是在還沒有完工前，會看其他是否要變
    更之部分在一次來變更，我離開時是處於停工狀態，所以就
    沒有變更設計。（見本院92年度上訴字第1501號卷第47頁）
    復有證人即案發時任住督局北區工程組中和工務所主任羅吉
    廉於調查局中證稱：若廠商未按圖施工，深坑鄉公所理應辦
    理變更設計，若危及主體結構安全應請設計單位會同施工廠
    商會勘解決，但深坑鄉公所從未向住督局辦理變更設計，亦
    不需向住督局報備。若不危及橋樑主體結構安全，且經設計
    單位，會同施工廠商勘驗，通常是可以按現況予以減作扣款
    ，完成驗收。（見偵查號卷第31頁、26頁反面、27頁）是由
    原設計之施工法漿砌卵石變更為鋼筋混凝土，並無作變更設
    計程序，從而即無資料可稽。且細稽卷附之深坑鄉○號道路
    工程（萬福橋、萬安橋部分）卷影本，亦無有關施工法變更
    為鋼筋混凝土之有關資料足憑。
(五)、證人陳劍清所證，施工協調會是土地問題，我有去找地主，
    叫他們先讓我們做，到時再依徵收價向他們買。（本院上訴
    卷第64頁）證人林才鑒結證稱，86年3月4日之協調會是施工
    佔到他人之地，無徵收，地主不同意施做。我們5月份發文
    給公所係指工程沒有做之問題，並沒有提到變更施工法，有
    關護坡施工法有變更，伊當時不知道。（本院上訴卷第95、
    96、98頁）準此，被告於86年4月份承辦此二座橋之業務時
    ，二座橋之施工法變更為鋼筋混凝土，連原得標人林才鑒亦
    不知，而佔用地主之土地，86年5月15日被告與立光公司、
    林才鑒雖有會勘，結論係草地尾94之16地號用地未徵收，依
    已取得之協調，先行使用，於不增加經費原則，併入竣工圖
    中修正。（見該工程影卷第338頁），是被告固知有地主因
    未徵收而阻繞施工，而至現場會勘，並有就已取得之協調先
    行施工，而併入竣工圖修正。則被告固知施工之數量有所縮
    減，惟以丁富義於第1、2次估驗計價予包商時，亦僅以目視
    完工之面積（見偵查卷第36頁），未能有確實之丈量，則被
    告當亦不知前兩次估驗計價之確實完成之數量，則被告以合
    約所載工程進度表及包商所報之數量予以登載，給予第3次
    估驗款，難謂其有明知不實之登載公文書之認識。
(六)、被告主動簽請減扣包商之款項，亦有證人陳劍清證稱，被告
    有簽出來說現況與原來設計不符，要扣減包商之工程款，時
    間在工程完工後不久，因要結案，當初被告主動寫簽呈要扣
    減包商之工程款等語（見偵卷第58頁）。而歸墊工程款20餘
    萬元，因楊聰明已找不到人，由東石營造之負責人林才鑒負
    責歸墊，亦有證人林才鑒之證陳可憑（見88年度偵字第2130
    5號卷第31頁），本院認：若被告有明知其所登載之施工數
    量或施工法漿砌卵石不實，豈有事後再去現場丈量，予以更
    正減帳扣款。
(七)、至於被告供稱，在工程完工驗收以後才知道施工法係用鋼筋
    混凝土，請款單及估驗單則是在驗收以後才製作（見偵查卷
    第60頁）等語，似乎被告自白於驗收完成後，即知本案之二
    座橋係以鋼筋混凝土施工。惟以證人廖克榮證稱，被告是建
    設課之約僱人員，做一些瑣事，辦理這項業務沒有多久，以
    前好像沒有做相關之監工業務，監工、課長、包商如同意依
    現況無法按圖施工，可以依現況先施作，再變更設計，漿砌
    卵石沒有做，最後一般都是監工拿皮尺去丈量。估驗大部分
    都依照合約，本案之竣工圖只有數量。結算表上之工程項目
    ，都是伊沒辦法依竣工圖驗收發覺等語（見原審卷第75頁）
    。以被告於本案第3次估驗計價時，未曾做過相關之監工業
    務，且漿砌卵石業已變更為鋼筋混凝土施工，被告亦未參與
    ，而估驗計價，大部分亦依合約辦理，故被告於調查局北機
    組所供，丁富義未與伊辦交接，而伊又中途接手，所以一開
    始廠商向伊請款，伊是參考工程進度表及廠商報給伊之數量
    ，做書面之估驗後，將部分之工程款報課長、鄉長發給廠商
    即與當時之情況相符。（見87年度他字第2403號卷第9頁）
    且稽之本案工程前手之承辦人丁富義前揭(三)證詞，其所承辦
    之第1、2次估驗計價，亦照漿砌卵石之單價給付包商，而被
    告係接辦之人，並無監工方面之經驗，且深坑鄉公所本案案
    發以前，一直均無製作監工日報表，亦有丁富義之證陳可憑
    ，且於廖克榮驗收時，被告並無拿著皮尺去丈量，而得以確
    切之認知，包商楊聰明施作若干面積或體積，故被告在第3
    次之估驗計價單及請款單上依原合約上之項目漿砌卵石之單
    價及數量簽請給付東石營造公司，難認其有明知為不實之事
    項登載於職務上之公文書上。
(八)、被告亦於87年3月間實際丈量時，發現承包商實際施作與合
    約書約定內容不符，乃於同年3月10日向東石公司追扣減帳
    新台幣824820元之事實，此有臺北縣深坑鄉工程竣工報告表
    影本一紙在卷可稽（見原審卷被證7），亦足見被告於88 年
    5月19日法務部調查局北部地區機動工作組首次傳訊被告前
    （見他字第2403號卷第8頁），確曾依其至現場丈量會勘之
    結果，一發現與合約不符，即予以追扣減帳之事實，若被告
    填製上開工程請款單、第3次估驗計價單時，即已明知承包
    商未按圖施工而予隱飾，則被告大可於此次結算，再予以不
    實結算數據並據以核發工程尾款結案，惟被告乃未為，亦見
    其非明知不實予以登載。而調查局之偵查係於88年5月間，
    與被告之主動減帳扣款之日期為87年3月間，二者之日期相
    差約有年餘，亦難認被告係受偵查，才辦理歸扣之舉。則被
    告辯稱因與前手未辦理完整交接，工程並非全由被告完全處
    理，因而不知悉萬安橋、萬福橋應用混凝土砌卵石一事，並
    非全屬無據，被告所稱應屬可信。
六、綜上所述，公訴人所提證據尚未達於通常一般之人均不致有
    所懷疑，而得確信其為真實之程度，殊屬無從為有罪之確信
    。此外，復查無其他積極證據足資證明被告有檢察官所指之
    犯行，是應認不能證明被告犯罪。揆諸前揭說明，應為其無
    罪之諭知，原審未予詳查，遽為被告論罪科刑，自有違誤，
    被告上訴否認犯罪，應認有理由，自應由本院將原判決撤銷
    改諭知被告無罪，庶免冤抑。
據上論斷，應依刑事訴訟法第369條第1項前段、第364條、第301
條第1項，判決如主文。
本案經檢察官林炳雄到庭執行職務。
中    華    民    國    95    年    12    月    7     日
                  刑事第十四庭審判長法  官  蘇隆惠
                                    法  官  陳玉雲
                                    法  官  林秀鳳
以上正本證明與原本無異。
檢察官如不服本判決，應於收受送達後十日內向本院提出上訴書
狀，其未敘述上訴之理由者並得於提起上訴後十日內向本院補提
理由書（均須按他造當事人之人數附繕本）。
                                    書記官  耿鳳君
中    華    民    國    95    年    12    月    8     日


司法院資訊處製作；財團法人民間司法改革基金會備份。
